---
title: "Cours 1: Pourquoi apprendre les méthodes quantitatives?"
subtitle: "CRM3734: Méthodes quantitatives en criminologie"
author: "Jean-Denis David, Ph.D."
date: today
date-format: "YYYY"
editor: visual
format:
  revealjs:
    height: 800
    width: 1400
    embed-resources: true
  pdf: default
filters:
  - remove-pauses.lua
  - pdf-slides-pages.lua
execute:
  echo: false
  message: false
  warning: false
---

```{r}
library(reticulate)
use_virtualenv("~/.virtualenvs/r-reticulate", required = TRUE)
fig_scale <- if (knitr::is_latex_output()) 0.40 else 1
if (knitr::is_latex_output()) knitr::opts_chunk$set(fig.env = "center")
```

------------------------------------------------------------------------

## Pourquoi apprendre les méthodes quantitatives?

Les criminologues pose des questions importantes pour lesquels les réponses relèvent fréquement de données de nature numérique et catégorielle.

. . .

-   *Les peines plus sévères réduisent-elles vraiment la criminalité?*

. . .

-   *La surreprésentation des autochtones dans les milieux carcéraux a-t-elle augmentées depuis 1990?*

. . .

-   *En quelle mesures les quartiers défavorisés sont-ils assujeti à une présence policières accrue comparativement aux quartiers mieux nanties?*

. . .

::: {.callout-important title="Élément important"}
Les méthodes quantantitatives ne sont pas seulement un ensemble de calculs. C'est d'abord **une approche systématique pour raisonner avec des données numériques et catégorielles** souvent imparfaites.
:::

------------------------------------------------------------------------

## Deux regards sur un même phénomène

Les méthodes quantitatives et qualitatives ne s'opposent pas. Elles répondent à des questions différentes et deviennent bien souvent complémentaires.

<br>

. . .

::::: columns
::: {.column width="50%"}
#### Approche qualitative

-   Cherche le sens, le contexte, l'expérience.
-   S'appuie sur des entretiens, observations, récits, dossiers.
-   Aide à comprendre le **comment** et le **pourquoi**.
:::

::: {.column width="50%"}
#### Approche quantitative

-   Cherche les régularités, les écarts, les tendances.
-   S'appuie sur des données numériques et catégorielles.
-   Aide à comprendre le **combien**, **à quelle fréquence**, **pour qui.**
:::
:::::

------------------------------------------------------------------------

## Les méthodes quantitatives et les statistiques

. . .

Les **méthodes quantitatives** représentent l’approche globale de recherche basée sur des données numériques et catégorielles.

. . .

Les **statistiques** forment l'ensemble des techniques utilisés pour analyser ces données.

. . .

::: {style="margin-top: -20px;"}
```{r}
#| fig-align: center
#| fig-height: !expr if (knitr::is_latex_output()) 2 else 6
#| fig-width: !expr if (knitr::is_latex_output()) 2 else 6
library(ggplot2)
library(ggforce)

ggplot() +
  geom_circle(aes(x0 = 0, y0 = 0, r = 2), color = "black", fill = "#4F94CD", 
              linewidth = 0.7) +
  geom_circle(aes(x0 = 0, y0 = 0, r = 1), color = "black", fill = "#B9D3EE", 
              linewidth = 0.7) +
  annotate("text", x = 0, y = 0,   label = "Statistiques", 
           size = 7 * fig_scale) +
  annotate("text", x = 0, y = 2.3, label = "Méthodes quantitatives", 
           size = 8 * fig_scale) + coord_fixed(xlim = c(-2.5, 2.5), 
                                             ylim = c(-2.5, 2.5)) +
  theme_void()
```
:::

## Définitions

::: {.callout-note title="Méthodes quantitatives"}
Ensemble de méthodes permettant de **résumer**, **comparer**, **interpréter** et **visualiser** des données numériques et catégorielles, tout en indiquant **le degré d'incertitude** qui accompagne ces résultats.
:::

. . .

::: {.callout-note title="Données numériques"}
Les données numériques sont des informations exprimées sous forme de nombres.

*Il y a plus de 200 services de police au Canada.*
:::

. . .

::: {.callout-note title="Données catégorielle"}
Les données catégorielles sont des informations classées en catégories ou groupes.

*Les victimes, les accusés et les témoins.*
:::

------------------------------------------------------------------------

## D'où viennent les données criminologiques?

Les données du cours ressembleront à celles utilisées dans la pratique :

:::::::: source-grid
::: source-card
**Statistiques policières** Infractions portées à l'attention de la police.
:::

::: source-card
**Enquêtes de victimisation** Expériences déclarées par les personnes.
:::

::: source-card
**Données correctionnelles** Admissions, séjours, libérations.
:::

::: source-card
**Données judiciaires** Accusations, verdicts, peines.
:::

::: source-card
**Données socioéconomiques** Pauvreté, âge, quartier, scolarité.
:::
::::::::

------------------------------------------------------------------------

## Données incomplètes

Collecter des données sur des phénomènes sociales est un défi.

. . .

-   Utilisation d'échantillon.

. . .

-   Niveau de précision variable.

. . .

-   Non-réponses et réponses inexacte.

. . .

-   Outil de collecte non-standard.

. . .

Ainsi, les données sociales sont rarement complètes.

. . .

::: callout-important
Le premier réflexe d'un bon analyste n'est pas seulement de se demander "que disent les chiffres?" mais aussi "quelles sont leurs limites?"
:::

## Données incomplètes: le chiffre noir de la criminalité

Certaines formes de victimisation ou d'infraction restent partiellement invisibles dans les statistiques officielles.

```{r}
#| fig-align: center
#| fig-height: !expr if (knitr::is_latex_output()) 3 else 4
#| fig-width: !expr if (knitr::is_latex_output()) 3 else 4
ggplot() +
  geom_circle(aes(x0 = 0, y0 = 0, r = 2), color = "black", fill = NA, linewidth = 0.5) +
  geom_circle(aes(x0 = 0, y0 = 0, r = 1), color = "black", fill = NA, linewidth = 0.5) +
  annotate("text", x = 0, y = 0,   label = "Les infractions déclarées", size = 4 * fig_scale) +
  annotate("text", x = 0, y = 2.5, label = "Ensemble des infractions",  size = 4 * fig_scale) +
  coord_fixed(xlim = c(-3.5, 3.5), ylim = c(-3, 3.5)) +
  theme_void()
```

::: fig-note
Plus le phénomène est sensible, stigmatisé, privé ou difficile à déclarer, plus l'écart entre le cercle extérieur et le centre peut être grand.
:::

------------------------------------------------------------------------

## Le fil conducteur de la session

Pendant tout le semestre, nous reviendrons à une même question :

::: big-question
Que peut-on apprendre sur le crime, les institutions et les inégalités à partir de données toujours incomplètes?
:::

. . .

::: mini-steps
`1.` comprendre ce que font les statistiques

`2.` voir pourquoi elles sont indispensables en criminologie

`3.` établir les grandes idées du cours sans vous noyer dans la technique
:::

------------------------------------------------------------------------

## La statistique, en une phrase

::: definition-slide
**Statistique**

Ensemble de méthodes permettant de **résumer**, **comparer** et **interpréter** des données, tout en indiquant **le degré d'incertitude** qui accompagne ces résultats.
:::

. . .

::::: split-emphasis
::: split-card
**Elle rend les données lisibles**

-   tendances
-   écarts
-   comparaisons
:::

::: split-card
**Elle rend le doute visible**

-   hasard
-   fragilité
-   précision
:::
:::::

------------------------------------------------------------------------

## Pourquoi la statistique est centrale en criminologie

::::: comparison-band
::: comparison-card
**Sans statistique**

-   beaucoup d'intuitions
-   quelques cas frappants
-   des débats publics souvent trop rapides
-   peu de moyens de vérifier
:::

::: {.comparison-card .is-accent}
**Avec statistique**

-   tendances plutôt qu'anecdotes
-   comparaisons explicites
-   évaluation de politiques
-   mesure de l'incertitude
:::
:::::

------------------------------------------------------------------------

## Deux regards sur un même phénomène

::::: columns
::: {.column width="48%"}
### Approche qualitative

-   cherche le sens, le contexte, l'expérience
-   s'appuie sur des entretiens, observations, récits, dossiers
-   aide à comprendre **comment** et **pourquoi**
:::

::: {.column width="48%"}
### Approche quantitative

-   cherche des régularités, écarts, tendances
-   s'appuie sur des variables, comptages, comparaisons, modèles
-   aide à comprendre **combien**, **à quelle fréquence**, **pour qui**
:::
:::::

::: accent-panel
En criminologie, ces approches ne s'opposent pas. Elles répondent à des questions différentes et deviennent souvent plus fortes lorsqu'elles se complètent.
:::

# Les données

## Les données {.section-divider data-background-color="#0d131b"}

::: section-kicker
Étape 1 du raisonnement
:::

::: section-title
Que comptons-nous exactement?
:::

::: section-lead
Avant toute analyse, il faut savoir d'où viennent les chiffres et ce qu'ils laissent hors champ.
:::

------------------------------------------------------------------------

## D'où viennent les données criminologiques?

Les données du cours ressembleront à celles utilisées dans la pratique :

:::::::: source-grid
::: source-card
**Statistiques policières** Infractions portées à l'attention de la police.
:::

::: source-card
**Enquêtes de victimisation** Expériences déclarées par les personnes.
:::

::: source-card
**Données correctionnelles** Admissions, séjours, libérations.
:::

::: source-card
**Données judiciaires** Accusations, verdicts, peines.
:::

::: source-card
**Données socioéconomiques** Pauvreté, âge, quartier, scolarité.
:::
::::::::

------------------------------------------------------------------------

## Une première mise en garde

Les données criminelles ne mesurent jamais "la criminalité" au complet.

. . .

Elles mesurent plutôt :

-   des événements enregistrés
-   des comportements déclarés
-   des décisions institutionnelles
-   des catégories administratives

. . .

::: callout-important
Le premier réflexe d'un bon analyste n'est pas seulement "Que disent les chiffres?" mais aussi "Que comptent-ils exactement?"
:::

------------------------------------------------------------------------

## Le chiffre noir de la criminalité

Certaines formes de victimisation ou d'infraction restent partiellement invisibles dans les statistiques officielles.

```{r}
#| fig-align: center
#| fig-height: !expr if (knitr::is_latex_output()) 3 else 4
#| fig-width: !expr if (knitr::is_latex_output()) 6 else 9
ggplot() +
  geom_circle(aes(x0 = 0, y0 = 0, r = 3), color = "#333", fill = NA, linewidth = 0.7) +
  geom_circle(aes(x0 = 0, y0 = 0, r = 2), color = "#555", fill = NA, linewidth = 0.7) +
  geom_circle(aes(x0 = 0, y0 = 0, r = 1), color = "#777", fill = NA, linewidth = 0.7) +
  annotate("segment", x = 3*cos(pi/5),  xend = 4, y = 3*sin(pi/5),  yend =  2.5, color = "#888") +
  annotate("segment", x = 2*cos(pi/12), xend = 4, y = 2*sin(pi/12), yend =  0.0, color = "#888") +
  annotate("segment", x = cos(-pi/4),   xend = 4, y = sin(-pi/4),   yend = -2.5, color = "#888") +
  annotate("text", x = 4.2, y =  2.8, label = "Phénomène social plus large",                    hjust = 0, fontface = "bold", size = 3.5 * fig_scale) +
  annotate("text", x = 4.2, y =  2.2, label = "Actes, expériences, incidents réels",            hjust = 0, size = 3 * fig_scale, color = "#555") +
  annotate("text", x = 4.2, y =  0.3, label = "Partie portée à l'attention des institutions",   hjust = 0, fontface = "bold", size = 3.5 * fig_scale) +
  annotate("text", x = 4.2, y = -0.3, label = "Signalements, prises en charge, enregistrements", hjust = 0, size = 3 * fig_scale, color = "#555") +
  annotate("text", x = 4.2, y = -2.2, label = "Statistiques officielles",                       hjust = 0, fontface = "bold", size = 3.5 * fig_scale) +
  annotate("text", x = 4.2, y = -2.8, label = "Ce qui devient effectivement compté",            hjust = 0, size = 3 * fig_scale, color = "#555") +
  coord_fixed(xlim = c(-4, 13), ylim = c(-4.5, 4.5)) +
  theme_void()
```

::: fig-note
Plus le phénomène est sensible, stigmatisé, privé ou difficile à déclarer, plus l'écart entre le cercle extérieur et le centre peut être grand.
:::

# Des questions aux résultats

## Des questions aux résultats {.section-divider data-background-color="#0c1219"}

::: section-kicker
Étape 2 du raisonnement
:::

::: section-title
Comment une intuition devient-elle une analyse?
:::

::: section-lead
Le travail statistique est un enchaînement de décisions, pas une formule magique.
:::

------------------------------------------------------------------------

## Une analyse quantitative suit un processus

::::::: process-grid
::: process-step
**1. Formuler**

Transformer une intuition en question précise.
:::

::: process-step
**2. Mesurer**

Choisir les variables et recueillir les données.
:::

::: process-step
**3. Examiner**

Nettoyer, décrire, comparer, visualiser.
:::

::: process-step
**4. Interpréter**

Relier les résultats à une théorie et à leurs limites.
:::
:::::::

------------------------------------------------------------------------

## Exemple simple

::: question-slide
Les quartiers plus défavorisés enregistrent-ils davantage d'infractions contre les biens?
:::

. . .

Pour y répondre, il faut au minimum :

-   définir ce qu'on entend par "défavorisé"
-   définir ce qu'on entend par "criminalité"
-   choisir l'unité d'analyse : individu, rue, secteur, ville
-   comparer sans confondre corrélation et causalité

# Décrire et inférer

## Décrire et inférer {.section-divider data-background-color="#0e141d"}

::: section-kicker
Étape 3 du raisonnement
:::

::: section-title
Voir ce qu'on observe, puis juger ce que cela permet de conclure
:::

::: section-lead
La description organise les données. L'inférence évalue jusqu'où on peut généraliser.
:::

------------------------------------------------------------------------

## Deux usages complémentaires des statistiques

::::: columns
::: {.column width="48%"}
### Statistiques descriptives

Elles répondent à la question :

**Que voit-on dans les données?**

-   moyennes
-   proportions
-   tableaux
-   graphiques
:::

::: {.column width="48%"}
### Statistiques inférentielles

Elles répondent à la question :

**Que peut-on conclure au-delà des données observées?**

-   généralisation
-   incertitude
-   hasard
-   précision
:::
:::::

------------------------------------------------------------------------

## Pourquoi décrire ne suffit pas toujours

```{r}
#| fig-align: center
#| fig-height: !expr if (knitr::is_latex_output()) 2.5 else 3.5
#| fig-width: !expr if (knitr::is_latex_output()) 6 else 8
dots_small <- data.frame(x = seq(0.7, 3.8, by = 0.6), y = rep(0.4, 6))
dots_large <- data.frame(
  x = c(seq(5.3, 9.2, by = 0.5), seq(5.5, 9.0, by = 0.5), seq(5.3, 9.2, by = 0.5)),
  y = c(rep(0.8, 8), rep(0.5, 8), rep(0.2, 8))
)
ggplot() +
  geom_rect(aes(xmin = 0,   xmax = 4.5, ymin = 0, ymax = 5), fill = NA,       color = "#aaa",    linewidth = 0.7) +
  geom_rect(aes(xmin = 5.5, xmax = 10,  ymin = 0, ymax = 5), fill = "#f0f4f8", color = "#7788aa", linewidth = 0.7) +
  annotate("text", x = 2.25, y = 4.5, label = "Petit échantillon",                fontface = "bold", size = 4.5 * fig_scale) +
  annotate("text", x = 2.25, y = 3.9, label = "Quelques observations seulement",  size = 3.2 * fig_scale, color = "#666") +
  annotate("text", x = 2.25, y = 2.7, label = "Un petit nombre de cas peut\nmodifier fortement l'impression générale.", size = 3.2 * fig_scale, lineheight = 1.3) +
  annotate("text", x = 7.75, y = 4.5, label = "Grand échantillon",                fontface = "bold", size = 4.5 * fig_scale) +
  annotate("text", x = 7.75, y = 3.9, label = "Beaucoup plus d'observations",     size = 3.2 * fig_scale, color = "#666") +
  annotate("text", x = 7.75, y = 2.7, label = "Le portrait devient plus stable,\nplus robuste, moins sensible à quelques cas.", size = 3.2 * fig_scale, lineheight = 1.3) +
  geom_point(data = dots_small, aes(x = x, y = y), size = 3,   color = "#aaa") +
  geom_point(data = dots_large, aes(x = x, y = y), size = 2.5, color = "#7788aa") +
  coord_cartesian(xlim = c(-0.5, 10.5), ylim = c(-0.2, 6)) +
  theme_void()
```

::: fig-note
L'idée du jour n'est pas la formule. C'est l'intuition suivante : un résultat fondé sur très peu d'observations est plus fragile.
:::

# Population et échantillon

## Population et échantillon {.section-divider data-background-color="#0c1219"}

::: section-kicker
Étape 4 du raisonnement
:::

::: section-title
Ce que nous observons n'est presque jamais le tout
:::

::: section-lead
L'inférence commence avec cette asymétrie simple : peu de cas observés, beaucoup de conclusions tentantes.
:::

------------------------------------------------------------------------

## L'idée clé

Nous observons rarement toute la population qui nous intéresse.

. . .

::: accent-panel
Le plus souvent, nous travaillons avec un **échantillon**, puis nous essayons de dire quelque chose de défendable sur une **population**.
:::

------------------------------------------------------------------------

## Voir la différence

```{r}
#| fig-align: center
#| fig-height: !expr if (knitr::is_latex_output()) 3 else 4
#| fig-width: !expr if (knitr::is_latex_output()) 6 else 9
pop  <- expand.grid(x = seq(0.4, 2.8, by = 0.48), y = seq(1.1, 3.9, by = 0.56))
sel  <- pop[c(3, 7, 12, 16, 20, 25, 30), ]
pop2 <- data.frame(x = pop$x + 3.8, y = pop$y)
sel2 <- data.frame(x = sel$x + 3.8,  y = sel$y)
sel3 <- data.frame(x = sel$x + 7.3,  y = sel$y)

ggplot() +
  geom_rect(aes(xmin = 0,   xmax = 3.3, ymin = 0.5, ymax = 4.5), fill = NA,        color = "#aaa",    linewidth = 0.7) +
  geom_rect(aes(xmin = 3.8, xmax = 7.1, ymin = 0.5, ymax = 4.5), fill = NA,        color = "#aaa",    linewidth = 0.7) +
  geom_rect(aes(xmin = 7.3, xmax = 10,  ymin = 0.5, ymax = 4.5), fill = "#f0f4f8", color = "#7788aa", linewidth = 0.7) +
  annotate("text", x = 1.65, y = 5.0, label = "Population",          fontface = "bold", size = 4 * fig_scale) +
  annotate("text", x = 5.45, y = 5.0, label = "Unités sélectionnées", fontface = "bold", size = 4 * fig_scale) +
  annotate("text", x = 8.65, y = 5.0, label = "Échantillon observé",  fontface = "bold", size = 4 * fig_scale) +
  annotate("segment", x = 3.3, xend = 3.75, y = 2.5, yend = 2.5,
           arrow = arrow(length = unit(0.25, "cm"), type = "closed"), color = "#555", linewidth = 0.8) +
  annotate("segment", x = 7.1, xend = 7.25, y = 2.5, yend = 2.5,
           arrow = arrow(length = unit(0.25, "cm"), type = "closed"), color = "#555", linewidth = 0.8) +
  geom_point(data = pop,  aes(x = x, y = y), size = 2.5, color = "#ccc") +
  geom_point(data = pop2, aes(x = x, y = y), size = 2.5, color = "#ccc") +
  geom_point(data = sel2, aes(x = x, y = y), size = 3.5, color = "#7788aa") +
  geom_point(data = sel3, aes(x = x, y = y), size = 3.5, color = "#7788aa") +
  coord_cartesian(xlim = c(-0.3, 10.5), ylim = c(0.2, 5.8)) +
  theme_void()
```

::: fig-note
Dans le cours, une grande partie du raisonnement statistique consiste à ne pas oublier ce passage de l'échantillon vers la population.
:::

------------------------------------------------------------------------

## Ce que l'inférence essaie de faire

L'objectif central de l'inférence statistique est de déterminer si un résultat observé dans un échantillon :

-   reflète vraisemblablement un phénomène plus général
-   ou pourrait être compatible avec le hasard et l'imprécision

# Corrélation et causalité

## Corrélation et causalité {.section-divider data-background-color="#0d131b"}

::: section-kicker
Étape 5 du raisonnement
:::

::: section-title
Pourquoi une association n'est pas encore une explication
:::

::: section-lead
Le lien observé entre deux variables peut être réel, trompeur ou partiel. Il faut apprendre à résister au raccourci causal.
:::

------------------------------------------------------------------------

## Une des erreurs les plus fréquentes

Quand deux variables évoluent ensemble, il est tentant de conclure qu'une cause l'autre.

. . .

En criminologie, cette erreur est coûteuse :

-   elle produit de mauvaises explications
-   elle encourage des politiques mal ciblées
-   elle transforme parfois une association brute en slogan causal

------------------------------------------------------------------------

## Exemple classique

```{r}
#| fig-align: center
#| fig-height: !expr if (knitr::is_latex_output()) 2.5 else 3.5
#| fig-width: !expr if (knitr::is_latex_output()) 6 else 8
ggplot() +
  geom_rect(aes(xmin = 3,   xmax = 7,  ymin = 3.5, ymax = 5),   fill = "#e8edf5", color = "#7788aa", linewidth = 0.8) +
  geom_rect(aes(xmin = 0,   xmax = 4,  ymin = 0,   ymax = 1.5), fill = NA,        color = "#aaa",    linewidth = 0.7) +
  geom_rect(aes(xmin = 6,   xmax = 10, ymin = 0,   ymax = 1.5), fill = NA,        color = "#aaa",    linewidth = 0.7) +
  annotate("text", x = 5,    y = 4.25, label = "Taille de la ville",             fontface = "bold", size = 4.5 * fig_scale) +
  annotate("text", x = 2,    y = 0.75, label = "Plus de policiers",              size = 4 * fig_scale) +
  annotate("text", x = 8,    y = 0.75, label = "Plus d'infractions enregistrées", size = 4 * fig_scale) +
  annotate("segment", x = 4.2, xend = 2.5, y = 3.5, yend = 1.5,
           arrow = arrow(length = unit(0.25, "cm"), type = "closed"), color = "#555", linewidth = 0.8) +
  annotate("segment", x = 5.8, xend = 7.5, y = 3.5, yend = 1.5,
           arrow = arrow(length = unit(0.25, "cm"), type = "closed"), color = "#555", linewidth = 0.8) +
  coord_cartesian(xlim = c(-0.5, 10.5), ylim = c(-0.5, 6)) +
  theme_void()
```

::: fig-note
Deux phénomènes peuvent évoluer ensemble sans que l'un soit la cause directe de l'autre.
:::

------------------------------------------------------------------------

## Ce que montre vraiment ce schéma

Il peut être vrai que :

-   les grandes villes ont plus de policiers
-   les grandes villes enregistrent aussi plus d'infractions

. . .

Le lien observé entre police et criminalité peut donc être **associé à une troisième variable**, plutôt qu'à un effet causal direct.

# Ce que vous apprendrez

## Ce que vous apprendrez {.section-divider data-background-color="#0c1219"}

::: section-kicker
Ce que ce cours entraîne
:::

::: section-title
Une discipline de lecture, de jugement et d'interprétation
:::

::: section-lead
Le but n'est pas d'impressionner avec du vocabulaire technique, mais de raisonner plus proprement.
:::

------------------------------------------------------------------------

## Les compétences du cours

À la fin de la session, vous devriez être capables de :

-   lire un article quantitatif sans vous laisser impressionner par le vocabulaire
-   produire plus tard des tableaux et des graphiques clairs
-   interpréter des résultats avec prudence
-   reconnaître les limites d'une base de données
-   distinguer description, inférence et causalité

------------------------------------------------------------------------

## Ce que le cours ne vous demande pas

Vous n'avez pas besoin :

-   d'aimer les calculs pour eux-mêmes
-   d'être "fort en maths" au sens scolaire du terme
-   de mémoriser des formules sans comprendre leur utilité

Votre travail intellectuel consistera surtout à **poser de bonnes questions** et à **interpréter avec rigueur** ce que les données permettent, et ne permettent pas, d'affirmer.

# Les outils

## Les outils {.section-divider data-background-color="#0d131b"}

::: section-kicker
Méthode de travail
:::

::: section-title
Pourquoi le cours passera par du code
:::

::: section-lead
Parce qu'une analyse convaincante doit aussi être vérifiable et reproductible.
:::

------------------------------------------------------------------------

## Pourquoi nous utiliserons R

R est un langage de programmation conçu pour travailler avec des données.

. . .

Nous l'utiliserons parce qu'il est :

-   gratuit
-   puissant
-   largement employé en recherche
-   reproductible, donc plus rigoureux qu'un travail fait à la main

------------------------------------------------------------------------

## La logique de la reproductibilité

Une analyse reproductible laisse une trace explicite :

-   des données utilisées
-   des transformations effectuées
-   des figures produites
-   des choix analytiques

. . .

::: accent-panel
L'objectif n'est pas seulement d'obtenir un résultat.

L'objectif est de pouvoir montrer **comment** ce résultat a été produit.
:::

# Conclusion

## Conclusion {.section-divider data-background-color="#0b1016"}

::: section-kicker
Idée directrice
:::

::: section-title
Les statistiques servent moins à certifier qu'à mieux questionner
:::

::: section-lead
Le cours commence ici : apprendre à transformer des chiffres en arguments discutables, plutôt qu'en slogans.
:::

------------------------------------------------------------------------

## L'idée à retenir après ce premier cours

La statistique est moins une machine à produire des certitudes qu'un ensemble d'outils pour **réduire l'arbitraire** dans notre manière de raisonner sur le monde social.

. . .

En criminologie, elle est utile parce qu'elle nous aide à passer :

-   d'impressions à des comparaisons
-   d'anecdotes à des tendances
-   d'arguments rhétoriques à des preuves discutables, mais explicites

------------------------------------------------------------------------

## Pour la suite

Au prochain cours, nous commencerons à travailler plus concrètement avec les données :

-   types de variables
-   niveaux de mesure
-   premières descriptions numériques et graphiques

::: closing-line
Le cours ne vous demande pas de croire aveuglément aux chiffres. Il vous demande d'apprendre à mieux les interroger.
:::

::: :::::::::::::::::::::::::::::::::::::::::::::::::::::::::::::::::::::::::::::
:::
